---
title: "ENTREGA PC4 AUTISMOO"
format: html
editor: visual
---

# Introducción:

Este documento realiza un análisis de imputación de datos faltantes en el dataset "autismo.csv", que contiene información sobre 292 pacientes, incluyendo puntuaciones en 10 pruebas, datos demográficos y diagnósticos relacionados con el autismo. Utilizaremos el paquete **MICE** en R para imputar los valores faltantes y luego realizaremos un análisis básico con los datos imputados.

# Instalamos y cargamos los paquetes necesarios, y dataset: 

Primero, instalamos y cargamos los paquetes necesarios para la imputación y visualización.

```{r}
# Instalar paquetes (descomentar si es necesario)
# install.packages("mice")
# install.packages("ggmice")
# install.packages("tidyverse")
# install.packages("gtsummary")

# Cargar paquetes
library(mice)
library(ggmice)
library(tidyverse)
library(gtsummary)

# cargar el dataset
autismo <- read_csv("C:/Users/Franco Rodrigo/Desktop/DATA/autismo.csv")
```

# Verificamos la estructura del dataset: 

```{r}
# Estructura y nombres
str(data)
names(data)
summary(data)
```

# Preparación de los datos

Convertimos los valores "?" en la columna "Edad" a NA y codificamos las variables categóricas como factores. También convertimos "Edad" a numérico después de la limpieza.

```{r}
# Reemplazar "?" por NA
autismo[autismo == "?"] <- NA

# Codificar variables categóricas como factores
autismo$Genero <- as.factor(autismo$Genero)
autismo$Etnicidad <- as.factor(autismo$Etnicidad)
autismo$Ictericia_al_nacer <- as.factor(autismo$Ictericia_al_nacer)
autismo$Diagnostico_autismo <- as.factor(autismo$Diagnostico_autismo)
autismo$Pais_residencia <- as.factor(autismo$Pais_residencia)
autismo$Uso_prev_aplicacion <- as.factor(autismo$Uso_prev_aplicacion)
autismo$Descripcion_edad <- as.factor(autismo$Descripcion_edad)
autismo$Quien_completa_prueba <- as.factor(autismo$Quien_completa_prueba)
autismo$Diagnostico_ASD <- as.factor(autismo$Diagnostico_ASD)

# Convertir Edad a numérico
autismo$Edad <- as.numeric(autismo$Edad)
```

# Identificación de valores perdidos: 

Identificamos las columnas con datos faltantes usando colSums(is.na()).

```{r}
# Identificar valores faltantes
colSums(is.na(autismo))
```

# **Resultado esperado** (basado en el dataset):

-   "Edad" tiene 4 valores faltantes (correspondientes a los "?" originales).
-   Todas las demás columnas no tienen datos faltantes.

# Selección de variables para la imputación

Seleccionamos todas las variables relevantes para el análisis, excluyendo "ID", ya que no aporta información predictiva.

```{r}
# Seleccionar datos para imputación (excluyendo ID)
input_data <- autismo[, -1]
```

# Imputación de datos usando MICE

Utilizamos **MICE** para imputar los valores faltantes en "Edad" con el método "pmm" (predictive mean matching), adecuado para variables numéricas. Las demás variables no requieren imputación.

```{r}
# Especificar métodos de imputación
methods <- rep("", ncol(input_data))
names(methods) <- names(input_data)
methods["Edad"] <- "pmm"

# Realizar la imputación
data_imputada <- mice(input_data, m = 5, method = methods, seed = 123, printFlag = FALSE)
```

# Análisis de los datos imputados

### 6.1 Visualización de la imputación

Visualizamos la distribución de "Edad" antes y después de la imputación usando **ggmice**.

```{r}
# Visualizar imputaciones de Edad
ggmice(data_imputada, aes(x = .imp, y = Edad)) +
  geom_jitter(height = 0, width = 0.25) +
  geom_boxplot(width = 0.5, size = 1, alpha = 0.55, outlier.shape = NA) +
  labs(x = "Número de imputación", y = "Edad", title = "Distribución de Edad por imputación")
```

Este gráfico muestra cómo las imputaciones de "Edad" se comparan con los valores observados (imputación 0).

### 6.2 Análisis estadístico con datos imputados

Realizamos una regresión logística para predecir "Diagnostico_ASD" en función de las puntuaciones de las pruebas y variables demográficas clave (Edad, Genero, Etnicidad).

```{r}
# Modelo de regresión logística con datos imputados
model <- with(data_imputada, glm(Diagnostico_ASD ~ Puntuacion_P1 + Puntuacion_P2 + Puntuacion_P3 + 
                                 Puntuacion_P4 + Puntuacion_P5 + Puntuacion_P6 + Puntuacion_P7 + 
                                 Puntuacion_P8 + Puntuacion_P9 + Puntuacion_P10 + Edad + Genero + Etnicidad, 
                                 family = binomial))

# Combinar resultados de las imputaciones
pooled_model <- pool(model)

# Resumen del modelo
summary(pooled_model)
```

Para una presentación más clara, usamos **gtsummary** para generar una tabla de resultados con odds ratios.

```{r}
# Tabla de regresión con gtsummary
tabla <- data_imputada |> 
  with(glm(Diagnostico_ASD ~ Puntuacion_P1 + Puntuacion_P2 + Puntuacion_P3 + 
           Puntuacion_P4 + Puntuacion_P5 + Puntuacion_P6 + Puntuacion_P7 + 
           Puntuacion_P8 + Puntuacion_P9 + Puntuacion_P10 + Edad + Genero + Etnicidad, 
           family = binomial)) |> 
  tbl_regression(exponentiate = TRUE)

# Mostrar la tabla
tabla
```

## Conclusión

Hemos imputado exitosamente los valores faltantes en la variable "Edad" del dataset "autismo.csv" utilizando **MICE**. La visualización confirma que las imputaciones son razonables, y el análisis de regresión logística proporciona una base para explorar las relaciones entre las puntuaciones de las pruebas, las variables demográficas y el diagnóstico de ASD. Este enfoque asegura que los análisis posteriores sean más robustos al manejar los datos faltantes de manera estadísticamente sólida.
