---
title: "Funciones adicionales y activación de paquetes en RStudio"
author: "Grupo de Trabajo"
format: html
editor: visual
---

## 1. Función para calcular la Tasa de Filtración Glomerular (TFG)

La TFG es una medida de la función renal, que indica la cantidad de sangre que pasa por los glomérulos de los riñones por minuto. Es crucial para diagnosticar y monitorear la salud renal.

**Fórmula:** TFG = ((140 - Edad) \* Peso) / (72 \* Creatinina en suero)

**Valores normales:** - TFG normal: \> 90 ml/min/1.73m² - TFG reducido: \< 60 ml/min/1.73m²

**Desarrollo en RStudio:**

```{r}
calcular_tfg <- function(edad, peso, creatinina) {
  tfg <- ((140 - edad) * peso) / (72 * creatinina)
  return(tfg)
}

# Ejemplo de uso
calcular_tfg(30, 70, 1.0)  # Devuelve la TFG en ml/min/1.73m²
```

**Importancia:** La TFG es fundamental para detectar la insuficiencia renal temprana, lo que permite iniciar tratamientos antes de que se presenten daños irreversibles.

------------------------------------------------------------------------

## 2. Función para calcular la Hipertensión Arterial

La hipertensión arterial es una condición médica en la que la presión sanguínea en las arterias se mantiene alta. Es un factor de riesgo importante para enfermedades cardiovasculares.

**Fórmula:** Hipertensión = Si la presión sistólica ≥ 140 mmHg o la presión diastólica ≥ 90 mmHg.

**Valores normales:** - Normal: Presión Sistólica \< 120 mmHg y Diastólica \< 80 mmHg - Hipertensión: ≥ 140/90 mmHg

**Desarrollo en RStudio:**

```{r}
calcular_hipertension <- function(sistolica, diastolica) {
  if (sistolica >= 140 || diastolica >= 90) {
    return("Hipertensión")
  } else {
    return("Normal")
  }
}

# Ejemplo de uso
calcular_hipertension(145, 95)  # Devuelve "Hipertensión"
```

**Importancia:** La hipertensión es un factor de riesgo principal para enfermedades cardíacas, accidentes cerebrovasculares y daño renal. Monitorear la presión arterial es clave para prevenir estas condiciones.

------------------------------------------------------------------------

## 3. Función para calcular el Índice de Masa Corporal (IMC) Ajustado para Edad

El IMC es una medida de la grasa corporal basada en el peso y la altura, pero este cálculo se ajusta para la edad en niños y adolescentes para reflejar su crecimiento.

**Fórmula:** IMC ajustado = Peso (kg) / (Altura (m))\^2 (con ajustes según la edad)

**Valores normales:** - Niños y adolescentes: IMC ajustado de acuerdo a tablas de referencia de la OMS.

**Desarrollo en RStudio:**

```{r}
calcular_imc_ajustado <- function(peso, altura, edad) {
  imc <- peso / (altura^2)
  if (edad < 18) {
    # Aplicar ajustes para edad, de acuerdo a tablas de referencia
    imc_ajustado <- imc * 1.2  # Ejemplo de ajuste
  } else {
    imc_ajustado <- imc
  }
  return(imc_ajustado)
}

# Ejemplo de uso
calcular_imc_ajustado(60, 1.65, 15)  # Devuelve el IMC ajustado para edad
```

**Importancia:** El IMC ajustado para edad es especialmente importante en pediatría, ya que los valores de referencia para la salud cambian conforme los niños y adolescentes crecen.

------------------------------------------------------------------------

## 4. Función para calcular la Capacidad Vital Forzada (FVC)

La FVC es una medición utilizada en pruebas pulmonares para evaluar la cantidad total de aire que se puede exhalar después de una inhalación profunda.

**Fórmula:** FVC = Volumen total de aire exhalado tras una inhalación máxima

**Valores normales:** - Varía según la edad, el género y el tamaño corporal.

**Desarrollo en RStudio:**

```{r}
calcular_fvc <- function(volumen_inhalado, volumen_exhalado) {
  fvc <- volumen_inhalado - volumen_exhalado
  return(fvc)
}

# Ejemplo de uso
calcular_fvc(5000, 4000)  # Devuelve la FVC en ml
```

**Importancia:** La medición de la FVC es fundamental para evaluar enfermedades pulmonares, como la EPOC, el asma y otras afecciones respiratorias.

------------------------------------------------------------------------

## c. Descarga y activación de paquetes (3 paquetes adicionales)

Para descargar y activar paquetes en R, utilizamos las funciones `install.packages()` para instalar los paquetes y `library()` para cargarlos en la sesión de trabajo. A continuación, se muestran tres paquetes útiles en el análisis médico:

1.  **ggplot2**: Paquete para la creación de gráficos y visualizaciones.
2.  **dplyr**: Paquete para la manipulación de datos.
3.  **tidyverse**: Paquete que incluye varios paquetes relacionados con la manipulación de datos y visualización.

### Código para descargar y activar los paquetes

```{r}
# Descargar los paquetes si no están instalados
if(!require(ggplot2)) install.packages("ggplot2")
if(!require(dplyr)) install.packages("dplyr")
if(!require(tidyverse)) install.packages("tidyverse")

# Activar los paquetes
library(ggplot2)
library(dplyr)
library(tidyverse)
```

### Descripción de los paquetes

1.  **ggplot2**: Este paquete permite crear gráficos avanzados para visualizar datos médicos, como gráficos de dispersión, líneas, barras y más.

2.  **dplyr**: Es utilizado para manipular datos, incluyendo filtrado, agrupamiento, y resumen, lo que facilita el análisis de grandes cantidades de datos médicos.

3.  **tidyverse**: Incluye varios paquetes como `ggplot2`, `dplyr`, `tidyr`, entre otros, y es muy utilizado para transformar y visualizar datos médicos de forma eficiente.

------------------------------------------------------------------------

# Carpetas Relevantes

-   **input**: Contiene los archivos de entrada, como los datos y otros recursos necesarios para el análisis.
-   **output**: Carpeta donde se guardan los resultados, como gráficos y archivos generados.
-   **scripts**: Carpeta que almacena los scripts de R utilizados para procesar los datos y generar los resultados.
-   **projects**: Carpeta donde se organiza el proyecto, incluyendo scripts, resultados y datos utilizados.
