---
title: "PC2 ENTREGA 3 - AUTISMO"
format: html
editor: Grupo 2 
---

# Introducción

Este script realiza un análisis estadístico del dataset "autismo.csv" para explorar relaciones entre las variables y el diagnóstico de trastorno del espectro autista (Diagnostico_ASD). Se realizarán una regresión lineal simple, una prueba t de Student y un análisis de varianza (ANOVA) para investigar posibles asociaciones entre las variables predictoras y el diagnóstico de autismo. El objetivo es entender cómo las puntuaciones de las preguntas (P1-P10) y otras variables categóricas pueden estar relacionadas con el diagnóstico.

# Instalación de paquetes necesarios

Se instalan los paquetes necesarios para realizar los análisis estadísticos y gráficos

```{r}
# - dplyr: para manipulación de datos.
# - ggplot2: para visualización de datos.
# - car: para realizar análisis de varianza.
install.packages("dplyr")
install.packages("ggplot2")
install.packages("car")
```

# Carga de paquetes necesarios

```{r}
# Se cargan los paquetes instalados para usar sus funciones en el análisis.
library(dplyr)
library(ggplot2)
library(car)
```

# Carga del dataset

-   Se carga el dataset "autismo.csv" desde el directorio de trabajo. Asegúrate de que el archivo esté en el directorio correcto.

-   **Por qué:** Necesitamos cargar los datos para realizar los análisis estadísticos posteriores.

```{r}
data <- read.csv("C:/Users/Tu Usuario/Desktop/DATA/autismo.csv", stringsAsFactors = TRUE)
```

# Regresión lineal simple

-   **Qué se va a hacer:** Realizaremos una regresión lineal simple para modelar la relación entre la puntuación total **(suma de P1 a P10)** y el diagnóstico de autismo **(Diagnostico_ASD)**. Convertiremos Diagnostico_ASD a una variable numérica **(0 para "No", 1 para "Sí")** para usar la regresión.

-   **Por qué:** La regresión lineal nos permite evaluar si la puntuación total es un predictor significativo del diagnóstico de autismo, asumiendo una relación lineal entre estas variables.

```{r}
# Si no tienes ggplot2 instalado, descomenta la siguiente línea:
# install.packages("ggplot2")

library(ggplot2)

# Calcular la puntuación total
data$Puntuacion_Total <- rowSums(data[, paste0("Puntuacion_P", 1:10)])

# Convertir diagnóstico a variable numérica
data$Diagnostico_ASD_num <- ifelse(data$Diagnostico_ASD == "Sí", 1, 0)

# Ajustar modelo de regresión
modelo <- lm(Diagnostico_ASD_num ~ Puntuacion_Total, data = data)

# Resumen del modelo
summary(modelo)

# Graficar con ggplot2
ggplot(data, aes(x = Puntuacion_Total, y = Diagnostico_ASD_num)) +
  geom_point(color = "blue", alpha = 0.6) +  # puntos
  geom_smooth(method = "lm", color = "red", se = FALSE) +  # línea de regresión
  labs(title = "Regresión lineal: Puntuación Total vs Diagnóstico de Autismo",
       x = "Puntuación Total (P1 a P10)",
       y = "Diagnóstico de Autismo (0 = No, 1 = Sí)") +
  theme_minimal()


```

Hipótesis nula (H₀): No existe una relación lineal significativa entre la puntuación total y el diagnóstico de autismo. Es decir, las variaciones en la puntuación total no predicen cambios en el diagnóstico.
(β₁ = 0)

Hipótesis alternativa (H₁): Existe una relación lineal significativa entre la puntuación total y el diagnóstico de autismo. Es decir, las puntuaciones más altas (o bajas) se asocian con mayor probabilidad de diagnóstico.
(β₁ ≠ 0)

Interpretación esperada: Si el valor p del coeficiente de regresión es menor que 0.05, se rechaza H₀ y se concluye que la puntuación total tiene una influencia significativa en el diagnóstico.

# Prueba t de student para variables independientes

-   **Qué se va a hacer:** Realizaremos una prueba t de Student para comparar la puntuación total entre los grupos con y sin diagnóstico de autismo (Diagnostico_ASD).

-   **Por qué:** La prueba t evalúa si hay diferencias significativas en las medias de la puntuación total entre los dos grupos, lo que puede indicar si las puntuaciones están asociadas con el diagnóstico.

```{r}
grupo_si <- data$Puntuacion_Total[data$Diagnostico_ASD == "Sí"] # Puntuaciones para grupo con diagnóstico
grupo_no <- data$Puntuacion_Total[data$Diagnostico_ASD == "No"] # Puntuaciones para grupo sin diagnóstico
t_test <- t.test(grupo_si, grupo_no, var.equal = FALSE) # Realiza la prueba t de Student
print(t_test) # Muestra los resultados
# Visualización (opcional) para comparar las distribuciones
ggplot(data, aes(x = Diagnostico_ASD, y = Puntuacion_Total, fill = Diagnostico_ASD)) +
  geom_boxplot() +
  labs(title = "Comparación de Puntuación Total por Diagnóstico ASD",
       x = "Diagnóstico ASD", y = "Puntuación Total")
```

Hipótesis nula (H₀): Las medias de la puntuación total son iguales entre los grupos con y sin diagnóstico de autismo.
(μ₁ = μ₂)

Hipótesis alternativa (H₁): Las medias de la puntuación total son diferentes entre los grupos con y sin diagnóstico de autismo.
(μ₁ ≠ μ₂)

# Análisis de varianza (ANOVA)

**Qué se va a hacer:** Realizaremos un ANOVA para evaluar si la puntuación total varía significativamente según la etnicidad (Etnicidad) en el contexto del diagnóstico de autismo.

**Por qué:** El ANOVA nos permite determinar si las diferencias en las puntuaciones totales entre los grupos de etnicidad son estadísticamente significativas, lo que podría indicar influencias culturales o demográficas en las puntuaciones.

```{r}
anova_model <- aov(Puntuacion_Total ~ Etnicidad, data = data) # Ajusta el modelo ANOVA
summary(anova_model) # Muestra los resultados
# Visualización (opcional) para explorar diferencias por etnicidad
ggplot(data, aes(x = Etnicidad, y = Puntuacion_Total, fill = Etnicidad)) +
  geom_boxplot() +
  labs(title = "Puntuación Total por Etnicidad",
       x = "Etnicidad", y = "Puntuación Total") +
  theme(axis.text.x = element_text(angle = 45, hjust = 1)) # Rota etiquetas para mejor legibilidad
```

Hipótesis nula (H₀): No existen diferencias significativas en la puntuación total entre los diferentes grupos de etnicidad.
(μ₁ = μ₂ = μ₃ = ... = μₖ)

Hipótesis alternativa (H₁): Al menos un grupo de etnicidad presenta una media de puntuación total significativamente diferente.

# Conclusión

Este script ha realizado un análisis estadístico del dataset "autismo.csv" para investigar la relación entre las puntuaciones de las preguntas **(P1-P10)** y el diagnóstico de autismo.

-   La regresión lineal simple mostró si la puntuación total es un predictor significativo del diagnóstico, con un resumen que indica la significancia estadística y la fuerza de la relación.

-   La prueba t de Student evaluó diferencias en las puntuaciones totales entre los grupos con y sin diagnóstico, proporcionando evidencia sobre si las puntuaciones son mayores en un grupo.

-   El **ANOVA** examinó si la etnicidad influye en las puntuaciones totales, lo que puede sugerir diferencias culturales o demográficas en las respuestas.

-   Los resultados deben interpretarse considerando limitaciones como el tamaño de la muestra, la representatividad de los datos y posibles sesgos en la recolección.
